【裁判字號】    97,訴,890
【裁判日期】    980422
【裁判案由】    徵收補償
【裁判全文】
高雄高等行政法院判決
                                       97年度訴字第890號
                              .
原      告  甲○○
            乙○○○○
            丙○○
共      同
訴訟代理人  張標全  律師
被      告  高雄縣政府
代  表  人  丁○○  縣長
訴訟代理人  戊○○
            己○○
上列當事人間徵收補償事件，原告不服內政部中華民國97年9月8
日台內訴字第0970108226號訴願決定，提起行政訴訟，本院判決
如下︰
    主  文
原告之訴駁回。
訴訟費用由原告負擔。
    事實及理由
一、事實概要：
    緣原告乙○○○○所有坐落高雄縣林園鄉○○段1472、1473
    地號土地，及原告甲○○與丙○○共有坐落於高雄縣林園鄉
    ○○段1459-1、1459-4地號土地等共4筆土地（下稱系爭土
    地），經被告於民國96年11月13日以府地權字第0960259926
    號公告，徵收作為台17線246k+175－247k+560高雄林園至雙
    園大橋段道路拓寬改善工程用地，並按徵收當期（96）年公
    告現值每平方公尺新台幣（下同）13,478元另加3.5成作為
    徵收補償地價。原告於公告期間內對地價補償提出異議，案
    經被告以97年2月18日府地權字第0970032438號函復原告略
    以，系爭土地於67年間已劃屬都市計畫公共設施保留地，即
    劃屬林園鄉第132地價區段，並按其毗鄰非保留地之公告現
    值加權平均計算結果為每平方公尺13,478元，於法並無違誤
    。原告再提出復議，經被告將全案提交高雄縣地價及標準地
    價評議委員會，並經該委員會97年第1次會議決議：「提案
    三（復議系爭土地96年公告土地現值）：林園鄉區
    96年區段地價維持每平方公尺13,478元，照案通過。」被告
    乃以97年5月14日府地權字第0970115856號函通知原告復議
    結果。原告不服，提起訴願，遭決定駁回，遂提起本件行政
    訴訟。
二、本件原告主張︰
  (一)按土地徵收條例第30條第1項規定：「被徵收之土地，應按
    照徵收當期公告土地現值，補償其地價。在都市計畫區內之
    公共設施保留地，應按毗鄰非公共設施保留地之平均公告土
    地現值，補償其地價。」本件系爭土地為被告逕自分割自林
    園段1459-2地號土地，而後接著徵收，該1459-2地號土地為
    住宅區之建地，易言之，為系爭土地所毗鄰之「非公共設施
    保留地」，其公告現值每平方公尺20,571元，自應依上開條
    例規定加成補償徵收。惟被告及內政部均以「系爭土地所屬
    林園鄉132地價區段公共設施保留地．．依據平均地權條例
    施行細則第63條第1項第4款及第2項規定以96年（徵收當期
    ）公告土地現值按其毗鄰295區段地價『住宅區』每平方公
    尺22,500元及296區段地價『農業區』每平方公尺6,800元（
    原告誤繕為13,478元）」以此兩側之區段地價比例加權平均
    計算，得13,478元加成徵收，並無違誤，而駁回原告之請求
    。
  (二)查系爭土地並不毗鄰農業區，且離所謂「農業區」30公尺之
    距離。平均地權條例施行細則第63條第1項第4款之規定「毗
    鄰」之定義，顯然背離母法土地徵收條例所規定「毗鄰」之
    意義，而完全違背事實與邏輯，試問是誰規定「毗鄰」作出
    人民無法理解之定義？且又必須如斯解釋？
  (三)按「土地公告現值之評定，雖涉及市場調查等專業知識，法
    令上亦係另設有超然中立『地價評議委員會』進行評定審核
    （參閱平均地權條例第4條），故法院原則上固應尊重其判
    斷，惟倘被告在調查估計過程中有違誤之處，以致影響地價
    評議委員會評定之公告地價有不合理之情形或地價評議委員
    會之評定過程有未遵守相關之程序，或其判斷、評定有顯然
    違法或不當之情形時，法院非不得予以審查，以確保評定作
    業之公正性。」（見  鈞院93年度訴字第788號判決參照）
    。97年5月9日原告訴訟代理人前去被告機關向地價評議委員
    會陳述：「系爭土地位於林園鄉繁榮市區，現在連同母地14
    59-2地號土地一併提供給麥當勞販賣食品餐飲及停車之用，
    怎能和對面3、40公尺遠不能作商業用途之農業區（一片稻
    田）之地價等量齊觀。」另查，地價評議委員會之設置，其
    目的和法院設置法官之目的相同，在面對社會經濟種種變動
    情形下，應能考量各種情事，避免法律之僵化適用。
  (四)末查，被告及內政部之訴願決定違背法令如前，原告就系爭
    土地被徵收之補償費，主張應依土地徵收條例第30條第1項
    規定以毗鄰非公共設施保留地1459-2號之公告土地現值20,5
    71元加成計價等情，並聲明求為判決：1.訴願決定及原處分
    均撤銷。2.被告各應給付原告甲○○5,796,490元，原告乙
    ○○○○737,329元，原告丙○○2,898,246元，暨均自起訴
    狀送達被告之翌日起至清償日止，按年利率百分之5計算之
    利息。
三、被告則以：
  (一)按「被徵收土地，應按徵收當期公告土地現值，補償其地價
    。在都市計畫區內之公共設施保留地，應按毗鄰非公共設施
    保留地之平均公告土地現值，補償其地價。」「本條例第30
    條第1項規定之毗鄰非公共設施保留地之平均公告土地現值
    ，指毗鄰各非公共設施保留地區段地價之平均數；於每年編
    製土地現值時，依平均地權條例施行細則第63條規定計算之
    。」「前項所稱平均計算，指按毗鄰各非保留地之區段線比
    例加權平均計算。」土地徵收條例第30條第1項、同條例施
    行細則第31條第1項、平均地權條例施行細則第63條第2項分
    別訂有明文。本案系爭土地屬林園鄉132地價區段公共設施
    保留地，96年（徵收當期）公告土地現值地政機關以其毗鄰
    住宅區區地價每平方公尺22,500元及農業區區地
    價每平方公尺6,800元，加權平均計算結果為每平方公尺13,
    478元，復加3.5成作為徵收補償地價，顯為適法。原告等請
    求按毗鄰住宅區之訴外土地1459-2地號土地公告現值每平方
    公尺20,571元作為其徵收土地地價補償，惟查上開毗鄰每平
    方公尺20,571元土地之較高公告現值，屬第295、110區段之
    住宅區土地，究其非屬本案系爭土地96年徵收當期正確之公
    告土地現值，自不能作為本案土地徵收補償地價之準據，原
    告等對土地徵收條例第30條第1項規定顯屬誤解。
  (二)查本案土地所屬林園鄉區地價，被告依照土地徵收
    條例第22條規定，於97年4月30日提交高雄縣地價評議委員
    會復議，經決議該區段地價仍予維持每平方公尺13,478元。
    按縣市地價評議委員會乃為一合議制組織，其成員依法皆具
    有類似鑑定事實之專業能力，顯具有關公告土地現值評定或
    復議及徵收補償地價加成補償成數之判斷，係經由不同屬性
    代表，根據不同見解，獨立行使職權，共同作成決定，應認
    享有判斷餘地，實應予以尊重。衡諸本案土地96年（徵收當
    期）公告現值評定及復議結果均為每平方公尺13,478元，另
    加3.5成（即每平方公尺18,195元）作為徵收補償地價，當
    已合理反映一般正常交易價格，應予指明。
  (三)次查政府依法徵收私有土地，應按照徵收當期之公告土地現
    值，補償其地價，現行土地徵收條例第30條第1項已有明定
    。而本案土地於96年11月15日公告徵收，應按照徵收當期之
    96年公告土地現值（每平方公尺13,478元）核發補償地價，
    原告等請求按毗鄰住宅區區土地公告現值每平方公尺
    20,571元作為補償地價，於法尚非有據等語，資為抗辯。並
    聲明求為判決駁回原告之訴。
四、本件事實概要欄所載之事實，分別為兩造所自陳，並有被告
    公告、系爭工程用地徵收地價補償清冊、96年林園鄉○○段
    林子邊段132區段地價評議圖、被告97年5月14日府地權字第
    0970115856號函等影本附原處分卷可稽，自堪認定。本件兩
    造爭點為被告96年11月13日府地權字第0960259926號公告徵
    收系爭土地，其徵收補償費以96年公告土地現值每平方公尺
    13,478元加3.5成（即每平方公尺18,195元）計算補償地價
    ，而未以原告主張按系爭土地所毗鄰之1459-2地號土地，其
    公告現值每平方公尺20,571元加成計算系爭徵收土地地價補
    償，是否適法？茲說明如下：
  (一)按「土地徵收，依本條例之規定，本條例未規定者，適用其
    他法律之規定。」「其他法律有關徵收程序、徵收補償標準
    與本條例牴觸者，優先適用本條例。」「被徵收之土地，應
    按照徵收當期之公告土地現值，補償其地價。在都市計畫區
    內之公共設施保留地，應按毗鄰非公共設施保留地之平均公
    告土地現值，補償其地價。」「前項徵收補償地價，必要時
    得加成補償；其加成補償成數，由直轄市或縣（市）主管機
    關比照一般正常交易價格，提交地價評議委員會於評議當年
    期公告土地現值時評定之。」「本條例第30條第1項規定之
    毗鄰非公共設施保留地之平均公告土地現值，指毗鄰各非公
    共設施保留地區段地價之平均數；於每年編製土地現值時，
    依平均地權條例施行細則第63條規定計算之。」分別為土地
    徵收條例第1條第2項、第3項、第30條第1項、第2項及土地
    徵收條例施行細則第31條第1項所明定。次按「直轄市或縣(
    市)主管機關依本條例第46條規定查估土地現值時，對都市
    計畫公共設施保留地之地價，應依左列規定辦理：．．四帶
    狀保留地處於非路線價區段者，其毗鄰兩側為非保留地時，
    以其毗鄰兩側非保留地之區段地價平均計算，其穿越數個地
    價不同之區段○○○○段計算。」「前項所稱平均計算，指
    按毗鄰各非保留地之區段線比例加權平均計算。」為平均地
    權條例施行細則第63條第1項第4款及第2項所規定。復按「
    徵收土地應補償之地價，依土地法及有關法令之規定，原有
    一定之程序與標準，如已踐行法定程序並合乎標準，當事人
    自不能因不滿意於補償地價之數額，而遽指為違法。」亦有
    最高行政法院48年判字第111號判例足資參照。
  (二)經查，系爭土地經內政部於96年10月30日以台內地字第0960
    169185號函核准徵收，並由被告以96年11月13日府地權字第
    0960259926號公告徵收，公告期間96年11月15日至96年12月
    15日，此有各該函文及公告附原處分卷可稽。其次，系爭土
    地於67年間已經被告劃屬都市計畫公共設施保留地，劃屬林
    園鄉第132地價區段，即位屬住宅區區間之道路
    保留地，屬於一帶狀保留地，亦有高雄縣大寮地政事務96年
    12月17日寮地所3字第0960010616號及被告97年2月18日府地
    權字第0970032438號函附原處分卷可稽。準此，就系爭土地
    徵收後應補償地價數額之計算，揆諸上揭平均地權條例施行
    細則第63條第1項第4款、第2項說明，應以其毗鄰兩側非保
    留地之區段地價平均計算之。又所稱平均計算，應係指毗鄰
    各非保留地之區段總比例加權平均計算。是以，系爭土地既
    位屬132地價區段之範圍，而其毗鄰非公共設施保留地之區
    段地價於96年公告現值分別為：毗鄰北側295一般路線價區
    段（屬住宅區），96年公告現值為每平方公尺22,500元、毗
    鄰南側296一般路線價區段（屬農業區），96年公告現值為
    每平公尺6,800元，二者加權平均計算結果為每平方公尺13,
    478元，此有96年林園鄉○○段林子邊段132區段地價評議圖
    及被告相關函文說明附原處分卷可稽。從而，被告依土地徵
    收條例第30條第1項規定，按系爭土地徵收當期即96年公告
    土地現值每平方公尺13,478元為基準，再依同條第2項規定
    ，認為有給予加成補償之必要，乃比照當年期一般正常交易
    價格所估計之區段地價後，按系爭土地96年公告土地現值予
    以加3.5成，以每平方公尺18,195元作為徵收補償地價，洵
    無不合。
  (三)又原告雖以本件系爭土地為被告逕自分割自林園段1459-2地
    號土地，而後接著徵收，則系爭土地所毗鄰之「非公共設施
    保留地」，應為1459-2地號土地，並按其公告現值每平方公
    尺20,571元加成補償徵收，而非以系爭土地所無毗鄰之「農
    業區」之土地公告現值計算，顯見平均地權條例施行細則第
    63條第1項第4款之規定「毗鄰」之定義，背離母法土地徵收
    條例所規定「毗鄰」之意義，而完全違背事實與邏輯云云，
    資為爭執。惟查，系爭1459-1及1459-4地號兩筆土地因位於
    公共設施保留地之上，被告方自原告等所有之1459-2地號土
    地分割出上述系爭兩筆地號土地予以徵收，並將其餘位於住
    宅區之1459-2地號土地排除於徵收範圍之外，此有被告訴訟
    代理人己○○於本院98年2月5日準備程序之陳述附本院卷可
    稽，足見被告此一徵收分割行為並無違法。則系爭土地既屬
    都市計畫區內之公共設施保留地，其徵收補償價額按上揭土
    地徵收條例第30條及同條例施行細則第31條規定，應按毗鄰
    非公共設施保留地「區段地價」之平均數，計算其補償地價
    額，詳如前述。至所謂「區段地價」，參以平均地權條例第
    46條及同條例施行細則第63條規定，係以轄區內土地依其土
    地使用限制、交通運輸、自然條件、土地利用現況等因素繪
    製成「地價區段圖」，並估計「區段地價」，提經地價評議
    委員會評定，據以編製土地現值表於每年1月1日公告，以作
    為主管機關審核補償徵收土地地價之依據。故原告主張以毗
    鄰1459-2地號單筆土地之公告現值20,571元加成計算，作為
    系爭土地徵收補償之依據，顯然係對於法律之誤解，要不可
    採。
  (四)另「按地價評議委員會暨標準地價評議委員會係由包括地方
    公正人士、對地價有專門知識之學者、專家及地政主管、工
    務或都市計畫主管等人所組成，其對於地價（含市價）之評
    定係基於客觀專業知識，除其評定過程有未遵守相關之程序
    ，或其判斷、評定有顯然違法或不當之情形，否則法院應尊
    重其判斷。」有最高行政法院91年度判字第1396號判決可資
    參照。查本件原告對於系爭土地之補償地價不服，循序提起
    異議及復議，並經高雄縣地價及標準地價評議委員會於97年
    4月30日97年第1次會議決議，維持系爭土地位屬於林園鄉區之96年度區段地價公告每平方公尺13,478元，此有
    被告97年5月9日府地價字第0970113268號、97年5月14日府
    地權字第0970115856號函附於原處分卷可稽。是系爭土地之
    公告現值既經高雄縣地價及標準地價評議委員會評定後予以
    維持每平方公尺13,478元，而該委員會所為之判斷、評定亦
    未發現有何顯然違法或不當之情形，參諸前揭最高行政法院
    判決之意旨，本院自應尊重其判斷。是原告主張：地價評議
    委員會之決定未能體現社會經濟變動並不適當云云，尚非可
    採。
五、綜上所述，原告之主張並不可採。從而，被告按系爭土地96
    年公告土地現值另加3.5成予以補償，於法並無不合。被告
    否准原告依毗鄰1459-2地號土地公告現值為補償地價之申請
    ，並無違誤。訴願決定予以維持，亦無不合。原告起訴意旨
    求為撤銷，並請求被告各應給付原告甲○○5,796,490元，
    原告乙○○○○737,329元，原告丙○○2,898,246元，暨均
    自起訴狀送達被告之翌日起至清償日止，按年利率百分之5
    計算之利息，均無理由，應予駁回。又本件事證已臻明確，
    兩造其餘主張核與判決結果無影響，爰不逐一論述，併此敘
    明。
六、據上論結，本件原告之訴為無理由，依行政訴訟法第98條第
    1項前段、第104條、民事訴訟法第85條第1項前段，判決如
    主文。
中    華    民    國    98    年     4    月   22     日
             高雄高等行政法院第三庭
                         審判長法官    邱 政 強
                               法官    李 協 明
                               法官    蘇 秋 津
以上正本係照原本作成。
如不服本判決，應於判決送達後20日內向本院提出上訴書狀，其
未表明上訴理由者，應於提起上訴後20日內向本院提出上訴理由
書（須按對造人數附繕本）；如於本判決宣示或公告後送達前提
起上訴者，應於判決送達後20日內補提上訴理由書（須附繕本）
。未表明上訴理由者，逕以裁定駁回。
中    華    民    國    98    年     4    月   22     日
                             書記官    楊 曜 嘉


司法院資訊處製作；財團法人民間司法改革基金會備份。
